臺灣屏東地方法院民事判決
110年度簡上字第68號
上  訴  人  蘇秀山  
視同上訴人  孫土水  
上列  二人
訴訟代理人  孫良明  
視同上訴人  林清茂  

            鄭罔肚  
            林履堂  
            謝文隆  
            謝坤勇  
            謝坤男  
            林瑞堂  
            林玉堂  
            謝慶耀    住屏東縣○○鄉○○路000○0號      被上
訴人    蘇秀利    住屏東縣○○鎮○○路00○0號
訴訟代理人  黃秀蘭  
            林佑襄律師
上列當事人間請求分割共有物事件，上訴人對於民國110年4月9
日本院潮州簡易庭109年度潮簡字第670號第一審簡易判決提起上
訴，本院於111年5月25日言詞辯論終結，判決如下：
    主  文
上訴駁回。
第二審訴訟費用由上訴人負擔。
    事實及理由
一、被上訴人於原審起訴主張：兩造共有坐落屏東縣○○鎮○○○○段
    000地號、面積4310.05平方公尺之土地（下稱系爭土地），
    為一般農業區農牧用地，兩造之應有部分如附表所示。系爭
    土地並無因使用目的不能分割之情形，共有人間亦未約定不
    得分割，因就分割方法無法獲得協議，且系爭土地原即未與
    公路相鄰，必須經過西側同段164地號土地對外連接道路，
    並因土壤鹽化而廢耕多年。復因系爭土地共有人中有林清茂
    、鄭罔肚、謝文隆、謝坤勇、謝坤男、蘇秀山、林瑞堂、林
    玉堂、謝慶耀（下稱林清茂等9人）同為北側同段147地號土
    地共有人，因同段147地號土地同需聯外道路，林清茂等9人
    同意撥出所分得系爭土地部分做為道路使用，為此請求按原
    審附圖一所示方法（下稱甲方案）分割土地等語，並於原審
    聲明：兩造共有系爭土地准予分割。
二、上訴人於原審則以：不同意甲方案，伊可提供道路供同段14
    7土地各共有人通行，希望依原審附圖二所示分割方法（下
    稱乙方案）分割等語。
三、視同上訴人於原審則以：
㈠、孫土水陳稱：不同意甲方案，希望依乙方案分割等語。
㈡、林清茂、鄭罔肚、林履堂、謝文隆、謝坤勇、謝坤男、謝慶
    耀、林瑞堂、林玉堂均稱：同意被上訴人主張之甲方案分割
    方法等語。
四、原審判決系爭土地分割方法應採甲方案，上訴人蘇秀山不服
    提起上訴，上訴意旨略以：
㈠、若依甲方案，如原審附圖一所示編號J（林履堂）編號K（蘇
    秀山）編號L（孫土水）沒有提供土地供系爭土地之人公共
    使用產業道路暨接續同段147地號土地產業道路，且未說明
    上訴人、林履堂、孫土水對外通行西側土地，其他共有人是
    否有義務或願意分配承擔租金，亦有失公平公正及平等共有
    地管理分配原則。而依乙方案，孫土木雖非同段147地號土
    地共有人，惟同意與其他共有人共同分配產業道路，並可以
    據以逕向政府相關單位申請設置產業道路之建置，不必再經
    過其他共有人出具使用同意書及使用範圍切結，並且可以合
    法通行所經過西側水利用地直接與現有大潭路相接通，不必
    跟國有財產署辦理50年承租合法通行使用權利，故宜採乙方
    案。
㈡、關於甲方案分割位置之分配，系爭土地於伊之祖父蘇賜時即
    依現況分管，並維持6、70年，又系爭土地及同段147地號土
    地交換耕作者為孫土水及伊父親蘇塗城，依據使用者優先選
    擇原則，伊及孫土水應有優先選擇權，而非任意分配位置。
    又系爭土地分割後，土地已經無法依照農地經營使用方式管
    理，僅能往變更為建築用地使用方向管理或處理，而建築用
    地使用所考慮者為土地位置的出入道路及容積率與法定空地
    比問題，此與不規則、狹長型等地形因素無關。且系爭土地
    前因禁抽地下水及東港牛埔溪排水改善工程未完成無法供水
    等缺水原因，導致暫時休耕，且因本件訴訟至今遲遲無法復
    耕，故被上訴人主張系爭土地廢耕多年，顯有違誤。
㈢、雖乙方案通路距離稍長，但可讓所有土地共有人皆分擔道路
    之義務，最符合公平正義原則。且道路僅需退縮2至3米寬，
    不但提高土地使用效率，更有利於系爭土地分割後整體經濟
    效益之提升。並同時解決甲方案之共有人出入道路須個別承
    租國有地使用分攤費用爭議。
㈣、綜上，乙方案為最適合最合理之分割方案等語。並聲明：⑴原
    判決廢棄。⑵請求判決如原審附圖二所示乙方案。
五、視同上訴人於本院則以：
㈠、謝坤勇陳稱：同意被上訴人主張之甲方案分割方法。兩造間
    無分管契約，系爭土地至少20年沒有耕作，現在連走進去都
    很困難。況本件分割共有物事件起訴前，系爭土地及同段14
    7地號土地共有人曾討論交換持分，並以抽籤協議分割後取
    得位置，由伊抽得編號A，蘇秀山抽得編號B，當時蘇秀山提
    議與伊交換位置，惟嗣後因蘇秀山未依約履行預留土地之協
    議，致未完成土地登記等語。
㈡、謝文隆、鄭罔肚陳稱：兩造間就系爭土地無分管契約。同意
    被上訴人主張之甲方案分割方法。
㈢、孫土水陳稱：系爭土地分割人數較多，如以直線或橫向分割
    所得土地皆為細長，故採乙方案較為合理，且共有人均可鄰
    近道路通行出入；如採甲方案，分割後林履堂、蘇秀山、孫
    土水將無道路通行，將再申請道路，與原道路相距不到30公
    尺距離，重複使用國有財產地。
六、被上訴人所為陳述與其在原審所陳相同予以援用外，並補陳
    ：
㈠、依甲方案，林清茂等9人同為同段147地號土地共有人，均同
    意於土地留4公尺道路，供東側袋地通行，且此部分土地，
    已有土堤與水泥堤，地基較穩固及安全，距離又較短，顯較
    有利於共有人之通行。而林履堂、孫土水無庸撥出土地供同
    段147地號土地通行，對林履堂、孫土水實較為有利。況乙
    方案主張道路通過土地中間，其他共有人均不同意該位置，
    且該部分土地為舊魚塭、沼澤等地，距離又較長，不安全，
    較無經濟效益，不利於共有人之通行。
㈡、上訴人主張之乙方案，將使多數共有人分得之土地形狀有呈
    現銳角之情形。並拉長孫土水分得土地臨西側水利地道路之
    長度，獨厚孫土水，且造成可相鄰西側水利地者僅有孫土水
    及上訴人，對於其餘共有人並不公平。而採甲方案，可使各
    共有人分得土地地形大致方正完整，且各分割後土地之形狀
    相較之下，顯較乙方案方正，在經濟效用當比乙方案造成之
    狹長型、不規則型土地（顯然影響農地耕作及土地利用）更
    為有利，且相鄰西側水利地道路者有謝坤男、林履堂、孫土
    水及上訴人，顯較為公平。
㈢、又系爭土地本屬袋地，無論如何均需對外通行西側土地，無
    論按照甲方案或乙方案分割，並無對何共有人較為不利之情
    形。綜上，甲方案對各共有人並無不利之情，且各分得得土
    地之形狀均尚稱方正，不致出現難以使用之畸零地，而有助
    於土地之妥善利用及管理，復無分割困難或損害他人權益之
    情形，更與多數共有人所表達之意願相符等語。並聲明：上
    訴駁回。
七、得心證之理由：
㈠、系爭土地得否分割：
  ⒈按共有物除因物之使用目的不能分割或共有人間契約訂有不
    分割之期限者外，各共有人，得隨時請求分割共有物，又共
    有物分割之方法，共有人不能協議決定者，法院得因任何共
    有人之聲請，以原物分配或變價分配之，民法第823條第1項
    及第824條第2項規定甚明。
  ⒉經查，系爭土地使用分區為一般農業區，使用地類別為農牧
    用地，此有土地登記謄本在卷可憑，是系爭土地屬農業發展
    條例第3條第11款規定之「耕地」，應無疑義。又依系爭土
    地之使用目的，並無不能分割之情形，兩造間亦未以契約訂
    有不分割之期限，且其分割方法不能協議決定等事實，為兩
    造所不爭執，是原告主張系爭土地應予裁判分割，核與前揭
    規定相符。
  ⒊次按每宗耕地分割後每人所有面積未達0.25公頃者，不得分
    割。但有下列情形之一者，不在此限：三、本條例中華民國
    89年1月4日修正施行後所繼承之耕地，得分割為單獨所有。
    四、本條例中華民國89年1月4日修正施行前之共有耕地，得
    分割為單獨所有。依本條例第16條第1項第4款規定申辦分割
    之共有耕地，部分共有人於本條例修正後，移轉持分土地，
    其共有關係未曾終止或消滅，且分割後之宗數未超過修正前
    共有人數者，得申請分割。農業發展條例第16條第1項第3、
    4款、耕地分割執行要點第11條第1項分別定有明文。經查，
    系爭土地之共有人得依前開規定分割系爭土地之筆數為12筆
    等節，有屏東縣東港地政事務所(下稱東港地政)109年10月1
    6日屏港地二字第10930615800號函在卷可考（見原審卷一第
    144頁），依前揭規定，原告請求裁判分割系爭土地，分割
    後筆數未逾12筆，於法自無不合，應予准許。
㈡、系爭土地應如何分割始符合兩造利益：
  ⒈定共有物分割之方法，法院有自由裁量之權，不受共有人聲
    明、主張或分管約定之拘束，但仍應斟酌各共有人之意願、
    共有物之性質、價格、分割前之使用狀態、經濟效用、分得
    部分之利用價值及全體共有人之利益等有關情狀，定一適當
    公平之方法以為分割（最高法院96年台上字第108號判決意
    旨參照）。
  ⒉經查，系爭土地現況為大部分為漁塭，其餘則雜木、雜草叢
    生，目前僅得從北側（約在甲方案預留道路以北位置）進入
    察看系爭土地，甲方案預留供道路使用之土地現有土堤、現
    況亦雜草叢生無法通行，至於乙方案預留供作道路使用之土
    地則為漁塭，現況完全無法進入；又系爭土地為袋地，甲、
    乙二方案均須通過相鄰之同段164地號土地方得對外連接大
    潭路等情，業經本院至現場勘驗明確，復有勘驗筆錄及現場
    照片在卷可稽（見本院卷第285至290頁）。
  ⒊本院審酌甲方案將系爭土地分割為12筆土地（編號Ａ至Ｌ，各
    筆土地相對位置及面積詳如原審附圖一），各筆土地地形大
    致方正、完整，有利農耕機具發揮，對於土地經濟價值應有
    增益，且共有人林清茂、鄭罔肚、林履堂、謝文隆、謝坤勇
    、謝坤男、謝慶耀、林瑞堂、林玉堂均同意甲方案，而為多
    數共有人所贊同。又系爭土地與公路無適宜之聯絡，屬袋地
    ，必須經過西側同段164地號土地對外連接道路等情，業經
    說明如上，而分得土地編號Ｂ至編號Ｉ土地之共有人雖未能與
    同段164地號土地直接相鄰，惟其等與分得土地編號Ａ之謝坤
    男既願各自預留如原審附圖1-1所示編號Ａ1至Ｉ1之土地供通
    行使用，則分割後各筆土地之對外聯絡問題已得解決，足認
    甲方案得充分發揮分割後各筆土地價值、兼顧多數共有人之
    意願，且無須互相以金錢補償，應屬妥當之分割方法。至蘇
    秀山、孫土水雖稱其2人分得土地未與甲方案預留之道路相
    鄰等語，惟系爭土地本屬袋地，各共有人均須藉由同段164
    地號土地對外聯絡，至分割後蘇秀山、孫土水取得之土地已
    與同段164地號土地緊鄰，自無再利用甲方案預留道路之土
    地之必要。
  ⒋至於乙方案亦將系爭土地分割為12筆土地（編號Ａ至Ｌ，各筆
    土地相對位置及面積詳如原審附圖二），然乙方案之分割方
    式使原審附圖二編號Ｆ、Ｇ、Ｈ、Ｉ、Ｊ之土地形狀均呈現銳角
    ，顯然影響土地之利用及經濟價值，僅共有人蘇秀山、孫土
    水同意採取乙方案，而為其餘共有人所反對，難認乙方案之
    分割方式妥適公允。再者，乙方案所預留之道路（如原審附
    圖2-1所示編號Ａ2至Ｌ2）位在系爭土地中間，而該位置現況
    為漁塭，業經本院勘驗屬實，雖可藉由排除積水後填土整平
    ，惟其耗費之時間、金錢顯遠較甲方案（僅須清除雜木後拓
    寬原有土堤）為鉅，對各共有人難認有利。又蘇秀山及孫土
    水雖陳稱系爭土地原共有人間存有分管契約，故主張應按原
    使用位置分配土地云云。惟此情已為其餘多數共有人所否認
    ，蘇秀山及孫土水復未能提出證據以證明分管契約確實存在
    ，再衡以蘇秀山及孫土水於原審已自承因系爭土地土壤鹽分
    過高，目前均未在系爭土地上耕作等語（見原審卷一第126
    頁），故蘇秀山及孫土水主張應按分管協議或使用現況分割
    等語，亦不可採。
八、綜上所述，本院斟酌共有人分割意願、土地現況、對外通行
    利益、整體土地經濟效用及全體共有人利益等具體情狀，認
    系爭土地依如附圖之甲方案而為分割，實屬適當。是以，原
    審所採之分割方法，並無不當。上訴意旨指摘原判決不當，
    求予廢棄改判，並無理由，應予駁回。
九、本件事證已臻明確，兩造其餘攻擊防禦方法及所提之證據，
    核與判決結果不生影響，不再一一加以論述，併此敘明。
十、據上論結，本件上訴為無理由，依民事訴訟法第436條之1第
    3項、第449條第1項、第78條，判決如主文。
中　　華　　民　　國　　111 　年　　6 　　月　　8 　　日
                  民事第三庭   審判長法　官  陳怡先
                                     法  官  李宗濡
                                     法  官  林政斌
以上正本係照原本作成。
本件不得上訴。　　　　　　　　　　　　　　　　　　 
中　　華　　民　　國　　111 　年　　6 　　月　　8 　　日
                                     書記官  戴仲敏
                  
附表（原審附圖一、二編號代表之共有人均相同）

編號 共有人 應有部分即應分擔訴訟費用比例   換算面積（平方公尺）  A 謝坤男 32分之1  134.69  B 謝坤勇 32分之1  134.69  C 林玉堂 32分之1  134.69  D 林瑞堂 32分之1  134.69  E 蘇秀利 32分之1  134.69  F 林清茂 16分之1  269.38  G 謝文隆 8分之1  538.76  H 鄭罔肚 8分之1  538.76  I 謝慶耀 16分之1  269.38  J 林履堂 16分之1  269.38  K 蘇秀山 32分之1  134.69  L 孫土水 8分之3 1616.25  合計 1/1 4310.05